【裁判字號】    99,金訴緝,1
【裁判日期】    990514
【裁判案由】    銀行法等
【裁判全文】
臺灣板橋地方法院刑事判決             99年度金訴緝字第1號
公  訴  人  臺灣板橋地方法院檢察署檢察官
被      告  甲○○
上列被告因銀行法等案件，經檢察官提起公訴（92年度偵字第69
21號），被告於本院準備程序中就被訴事實為有罪之陳述，經詢
問當事人意見，合議庭裁定由受命法官依簡式審判程序獨任審理
，本院判決如下：
    主  文
甲○○共同連續犯詐欺取財罪，處有期徒刑陸月，如易科罰金，
以銀元佰元（即新臺幣玖佰元）折算壹日。
    事  實
一、甲○○（原名羅清鄉）係址設臺北縣土城市○○路○ 段21號
    1 樓「晟驊企業有限公司」（下稱晟驊公司）之負責人，明
    知其於民國87年度在晟驊公司領取之薪資未達新臺幣（下同
    ）714,521 元，且吳世明於87年度未在晟驊公司任職及領取
    薪資，竟連續為下列犯行：
  (一)基於意圖為自己不法所有及行使業務上登載不實文書之犯意
    ，先於88年1 月22日前之88年1 月間某日，製作晟驊公司87
    年度各類所得扣繳暨免扣繳憑單（下稱扣繳憑單）1 份，在
    該扣繳憑單上記載「晟驊公司於87年度給付羅清鄉薪資總額
    714,521 元」之不實事項，再於88年1 月22日持該內容不實
    之扣繳憑單向中華商業銀行（下稱中華銀行）申辦消費性貸
    款而行使之，足以生損害於中華銀行核撥貸款徵信管理上之
    正確性，中華銀行因而陷於錯誤，於88年1 月26日核撥貸款
    80萬元予甲○○。
  (二)承前意圖為自己不法所有及行使業務上登載不實文書之概括
    犯意，為使與其有上開犯意聯絡之吳世明（業經檢察官依職
    權為不起訴處分確定）得向中華銀行取得貸款，先於88年2
    月2 日前之88年1 、2 月間某日，由甲○○製作載有「吳世
    明於87年度在晟驊公司任職、領取薪資」等不實內容之在職
    證明及扣繳憑單，再於88年2 月2 日由吳世明持該等文書向
    中華銀行申辦消費性貸款而行使之，足以生損害於中華銀行
    核撥貸款徵信管理上之正確性，中華銀行因而陷於錯誤，於
    88年2 月4 日核撥貸款60萬元予吳世明。
二、案經中華銀行訴由法務部調查局臺北縣調查站移請臺灣板橋
    地方法院檢察署檢察官偵查起訴。
    理  由
一、按本件被告甲○○所犯係死刑、無期徒刑、最輕本刑為3 年
    以上有期徒刑以外之罪，其於準備程序中就前揭被訴事實為
    有罪之陳述，經受命法官告知簡式審判程序之旨，並聽取其
    與公訴人之意見後，本院認無不得或不宜改依簡式審判程序
    進行之處，爰依刑事訴訟法第273 條之1 第1 項，裁定本件
    由受命法官獨任進行簡式審判程序，合先敘明。
二、上揭事實，業據被告於本院審理時坦承不諱，核與證人吳世
    明於警詢及本院審理時證述之情節相符，並有中華銀行板橋
    分行消費性貸款詐貸案貸款人基本資料表、被告及吳世明88
    年度所得資料查詢、被告申辦本件貸款之貸款申請書、個人
    信用評等表、晟驊公司董事股東名單、87年度扣繳憑單、被
    告88年度各類所得資料歸戶清單各1 份附卷可稽，足認被告
    前開自白與事實相符，本件事證明確，被告犯行已堪認定。
三、新舊法比較：
  (一)按被告為本件犯行後，刑法及刑法施行法均經修正公布，並
    自95年7 月1 日起開始施行（下稱修正後刑法），又本次刑
    法修正之比較新舊法，應就罪刑有關之共犯、未遂犯、想像
    競合犯、牽連犯、連續犯、結合犯，以及累犯加重、自首減
    輕暨其他法定加減原因（如身分加減）與加減例等一切情形
    ，綜其全部罪刑之結果而為比較，最高法院95年5 月23日第
    8 次刑事庭會議決議可資參照。
  (二)依刑法施行法第1 條之1 之規定，「中華民國94年1 月7 日
    刑法修正施行後，刑法分則編所定罰金之貨幣單位為新臺幣
    。94年1 月7 日刑法修正時，刑法分則編未修正之條文定有
    罰金者，自94年1 月7 日刑法修正施行後，就其所定數額提
    高為30倍。但72年6 月26日至94年1 月7 日新增或修正之條
    文，就其所定數額提高為3 倍」。是就刑法第216 條、第
    215 條行使業務登載不實文書罪及同法第339 條第1 項詐欺
    取財罪之罰金刑之最高度，固僅係貨幣單位變更，實際數額
    仍屬一致，惟就最低度部分，修正後刑法第33條第5 款修正
    主刑之種類，即：「罰金新臺幣1 千元以上，以百元計算之
    」。與被告行為時舊刑法第33條第5 款主刑之種類，即：「
    罰金銀元1 元（即新臺幣3 元）以上」相較之下，以適用舊
    法對被告有利。
  (三)刑法第28條有關共同正犯之規定，於同上時日修正公布施行
    ，修正前原規定：「2 人以上共同實施犯罪之行為者，皆為
    正犯」，修正後則規定：「2 人以上共同實行犯罪之行為者
    ，皆為正犯」。就本件被告之情形，不論適用新舊法均成立
    共同正犯，是修正後刑法第28條之規定，尚不生有利於被告
    之結果。
  (四)刑法第56條有關連續犯之規定，於同上時日修正公布施行，
    修正前原規定：「連續數行為而犯同一罪名者，以一罪論。
    但得加重其刑至二分之一」，修正後則刪除連續犯之規定。
    本件被告所犯行使業務登載不實文書及詐欺取財各2 次之犯
    行，依舊法規定均為連續犯，各以一罪論，但得加重其刑至
    二分之一，如依新法，因連續犯規定已刪除，應將其上開數
    次犯行分論併罰，較舊法規定為重，比較言之，以舊法對被
    告有利。
  (五)刑法第55條有關牽連犯之規定，於同上時日修正公布施行，
    修正前原規定：「犯一罪而其方法或結果之行為犯他罪名者
    ，從一重處斷」，修正後則刪除牽連犯之規定。本件被告上
    開行使業務登載不實文書、詐欺取財等犯行，依舊法規定為
    牽連犯，為裁判上一罪，應從一重之詐欺取財罪處斷，如依
    新法，因牽連犯規定已刪除，其上開犯行應數罪併罰，比較
    言之，以舊法對被告有利。
  (六)綜合上述各條文修正前後之比較後，修正後之刑法及刑法施
    行法等相關法律規定並未對被告更為有利，揆諸修正後刑法
    第2 條第1 項前段規定，被告本件犯行即應適用行為時（修
    正前刑法）之法律以論處。
四、上述以晟驊公司名義開立之在職證明、扣繳憑單等文書，均
    為被告身為公司負責人，於業務上作成之文書，被告將前揭
    不實事項登載於業務上所製作之前開文書上，並由其或案外
    人吳世明持該等文書向中華銀行申辦貸款，自足以生損害於
    中華銀行核撥貸款徵信管理上之正確性。是核被告所為，係
    犯刑法第216 條、第215 條行使業務登載不實文書罪及同法
    第339 條第1 項詐欺取財罪。關於事實(二)行使內容不實之吳
    世明在職證明部分，公訴意旨固認被告所為係犯刑法第216
    條、第212 條行使偽造特種文書罪，惟按刑法上之偽造文書
    罪，係以無製作權人而捏造他人名義製作文書為構成要件之
    一，若係自己名義之文書，縱有不實之記載，不能構成偽造
    文書罪（最高法院47年台上字第365 號判例、93年台上字第
    2937號判決意旨參照）。本件被告係以晟驊公司負責人之身
    分，為案外人吳世明開立在職證明並行使之，該文書既係由
    被告以自己名義製作，縱使內容不實，亦無成立行使偽造特
    種文書罪之餘地，應係成立行使業務登載不實文書罪，公訴
    意旨誤認被告此部分涉犯刑法第216 條、第212 條行使偽造
    特種文書罪，尚有未合，惟其基本事實同一，本院自應予以
    審理，並變更起訴法條。又關於事實(二)行使內容不實之吳世
    明在職證明、扣繳憑單部分，案外人吳世明雖非晟驊公司之
    負責人，前開在職證明、扣繳憑單並非其業務上作成之文書
    ，不具行使業務上登載不實文書所要求之特定身分關係，惟
    其與身為晟驊公司負責人之被告間，就該部分犯行有犯意聯
    絡及行為分擔，依修正前刑法第28條、第31條第1 項之規定
    ，均為共同正犯。被告於事實(一)、(二)部分將不實事項登載於
    其業務上作成之文書後均復持以行使，業務登載不實之低度
    行為應為行使之高度行為所吸收，均不另論罪。被告上開2
    次行使業務登載不實文書、詐欺取財之犯行，均時間緊接，
    方法相同，觸犯構成要件相同之罪名，顯均係基於概括犯意
    為之，應依修正前刑法第56條連續犯規定各論以一罪，並依
    法加重其刑。被告行使上開業務登載不實文書之目的即為詐
    欺取財，該2 罪間有方法目的之牽連關係，應從一重之連續
    詐欺取財罪論處。爰審酌被告身為晟驊公司之負責人，為申
    辦貸款而製作內容不實之在職證明、扣繳憑單並行使之，使
    中華銀行陷於錯誤而核撥貸款予被告及吳世明，行為實有不
    當，惟念其於本院審理時已坦承犯行，態度尚可，並已清償
    部分款項，及其犯罪之動機、目的、手段、中華銀行所受損
    失等一切情狀，量處如主文所示之刑。被告犯本案後因逃匿
    ，經本院於95年6 月20日予以通緝，於99年3 月22日為警緝
    獲，並未於96年12月31日前自動歸案接受審判，依中華民國
    96年罪犯減刑條例第5 條規定，不得依該條例減刑，併予敘
    明。
五、被告行為時之刑法第41條第1 項前段規定：「犯最重本刑為
    5 年以下有期徒刑以下之刑之罪，而受6 個月以下有期徒刑
    或拘役之宣告，因身體、教育、職業、家庭之關係或其他正
    當事由，執行顯有困難者，得以1 元以上3 元以下折算1 日
    ，易科罰金。」關於易科罰金之折算標準，修正前罰金罰鍰
    提高標準條例第2 條前段（自95年7 月1 日起已刪除）規定
    ，就其原定數額提高為100 倍折算1 日，則被告行為時之易
    科罰金折算標準，應以銀元300 元折算1 日，經折算為新臺
    幣後，即應以新臺幣900 元折算1 日。惟刑法第41條第1 項
    前段已於95年7 月1 日修正公布施行，修正後規定為：「犯
    最重本刑為5 年以下有期徒刑以下之刑之罪，而受6 個月以
    下有期徒刑或拘役之宣告者，得以新臺幣1 千元、2 千元或
    3 千元折算1 日，易科罰金。」比較修正前後易科罰金之折
    算標準，以修正公布施行前之規定較有利於被告，自應依刑
    法第2 條第1 項前段，適用修正前刑法第41條第1 項前段規
    定，定其折算標準，而諭知本件易科罰金之折算標準。
據上論斷，應依刑事訴訟法第273 條之1 第1 項、第284 條之1
、第299 條第1 項前段、第300 條，刑法第2 條第1 項前段、第
339 條第1 項、第216 條、第215 條，修正前刑法第28條、第31
條第1 項、第56條、第55條、第41條第1 項前段，罰金罰鍰提高
標準條例第1 條前段，修正（廢止）前罰金罰鍰提高標準條例第
2 條，判決如主文。
本案經檢察官王家春到庭執行職務。
中    華    民    國    99    年    5     月    14    日
                  刑事第十八庭  法  官  楊筑婷
以上證明與原本無異。
如不服本判決，應於判決送達後10日內敘明上訴理由，向本院提
出上訴狀 (應附繕本)，上訴於臺灣高等法院。其未敘述上訴理
由者，應於上訴期間屆滿後20日內向本院補提理由書「切勿逕送
上級法院」。
                                書記官  傅淑芳
中    華    民    國    99    年    5     月    14    日
附錄本案論罪科刑法條：
中華民國刑法第215條
從事業務之人，明知為不實之事項，而登載於其業務上作成之文
書，足以生損害於公眾或他人者，處3 年以下有期徒刑、拘役或
5 百元以下罰金。
中華民國刑法第216條
行使第210 條至第215 條之文書者，依偽造、變造文書或登載不
實事項或使登載不實事項之規定處斷。
中華民國刑法第339條
意圖為自己或第三人不法之所有，以詐術使人將本人或第三人之
物交付者，處5 年以下有期徒刑、拘役或科或併科1 千元以下罰
金。
以前項方法得財產上不法之利益或使第三人得之者，亦同。
前2 項之未遂犯罰之。

司法院資訊處製作；財團法人民間司法改革基金會備份。
